【裁判字號】    98,上易,173
【裁判日期】    980623
【裁判案由】    詐欺
【裁判全文】
臺灣高等法院高雄分院刑事判決         98年度上易字第173號
上  訴  人
即  被  告  乙○○
上列上訴人因詐欺案件，不服臺灣高雄地方法院97年度易字第12
79號中華民國97年12月30日第一審判決（起訴案號：臺灣高雄地
方法院檢察署97年度偵字第18320 號），提起上訴，本院判決如
下：
    主  文
原判決關於乙○○部分撤銷。
乙○○無罪。
    理  由
一、公訴意旨略以：乙○○明知詐騙集團或不法份子為掩飾其不
    法行徑，避免執法人員之追究及處罰，經常利用他人之存款
    帳戶以逃避追緝，在客觀上可以預見一般取得他人帳戶使用
    之行徑，常與財產犯罪所需有密切關連，於96年9 月27日之
    後迄同年12月6 日之前某日，在不詳時間、地點，將自己所
    有臺灣郵政股份有限公司高雄鼓岩郵局（下稱鼓岩郵局）帳
    號00000000000000號存簿、金融卡與密碼等物提供予真實姓
    名年籍不詳之人所組成之詐騙集團，供作向不特定民眾詐財
    匯款之用。前揭詐欺集團成員分別取得該帳戶後，於96年12
    月4 日上午8 時許，由詐欺集團某成員以電話連絡甲○○，
    佯稱其中獎100 萬元，須先繳納稅金，甲○○因此陷於錯誤
    ，即依該犯罪集團成員之指示，先後2 次匯入乙○○上揭鼓
    岩郵局帳戶各10萬元，共20萬元，嗣經甲○○於事後查證，
    始知受騙。因認被告涉犯刑法第31條、第339 條第1 項之幫
    助詐欺取財罪云云。
二、按犯罪事實應依證據認定之，無證據不得認定犯罪事實，刑
    事訴訟法第154 條第2 項定有明文。又認定犯罪事實所憑之
    證據，雖不以直接證據為限，間接證據亦包括在內；然而無
    論係直接或間接證據，其為訴訟上之證明，須於通常一般之
    人均不致有所懷疑，而得確信其為真實之程度者，始得據為
    有罪之認定，倘其證明尚未達到此一程度，而有合理性之懷
    疑存在時，即難為有罪之認定。再者，告訴人之告訴係以使
    被告受刑事訴追為目的，是其陳述是否與事實相符，仍應調
    查其他證據以資審認，此有最高法院52年度台上字第1300號
    、76年度台上字第4986號判例意旨可資參考。
三、公訴人認被告乙○○涉有前開幫助詐欺犯行，係以證人即被
    害人甲○○之指證、被告乙○○之郵局立帳申請書、交易詳
    情表暨郵政國內匯款執據等為其主要論據。惟查：
  (一)訊據上訴人即被告乙○○固供承有申設上開郵局帳戶等情，
    惟自警詢起經偵查、原審及本院審理時止，均堅詞否認有何
    幫助詐欺之犯行，辯稱：渠為現役職業軍人，郵局存摺、提
    款卡因為放在機車裡面要給渠之母親使用，因怕母親遺忘密
    碼，所以用紙寫密碼夾在裡面，平常機車均是母親使用，故
    渠不知存摺提款卡是何時遺失，直到帳戶被凍結，才發現遺
    失等語，所辯前後互核並無不符。
  (二)證人即被害人甲○○遭詐欺集團詐騙而匯款共20萬元進入被
    告乙○○之帳戶之事實，固據證人即被害人甲○○於警詢中
    證述屬實，並有郵政國內匯款執據、內政部警政署反詐騙案
    件紀錄表、被告乙○○鼓岩郵局之帳戶立帳申請書及交易詳
    情表在卷可稽，而堪認證人即被害人甲○○有上開被害之事
    實。惟被告究有無該當幫助詐欺罪，仍須有證據證明始可，
    尚不得以上開被害人被害之事實，即推斷被告乙○○確有上
    開犯行。
  (三)被告乙○○係志願役軍人，於96年5 月2 日下部隊分派至高
    雄市鼓山區之營隊服務後，上開郵局之存摺及提款卡即交由
    渠之母親曾菊梅保管，充作曾菊梅之子黃偉明將生活費匯入
    以供曾菊梅提領之用，被告乙○○之薪水則另匯入土地銀行
    之帳戶，曾菊梅平常均將存摺及提款卡等保存於家裡之衣櫥
    內，而最後1 次使用提款卡及存摺係在96年9 月，使用後因
    放在機車置物箱內未及取出，機車即由被告乙○○使用騎往
    軍營，被告乙○○於服役期間，該機車均由被告乙○○使用
    乙節，業經證人即被告之母親曾菊梅於原審審理時證述明確
    ，被告乙○○對此亦不爭執。而本件證人即被害人甲○○被
    詐欺匯款之時間為96年12月間，堪認其被害當時，上開郵局
    之存摺、提款卡及密碼，均在被告乙○○保管中無訛。惟詐
    欺集團取得上開系爭帳號之可能有多端，有可能係集團份子
    行竊而來，亦可能係被告乙○○以外之他人所提供，若非有
    積極證據，實難遽認係被告所販賣或無償提供予不法詐欺集
    團使用。
  (四)依上揭郵局帳戶之存提款料顯示，該帳戶自94年4 月間申設
    後迄被害人被詐騙第1 次匯入10萬元至該帳戶之時間即96年
    12月4 日前，其間有多次存提款情形，金額均在1000元至2
    萬元左右，而無客觀上足認有存提款異常之情形，並於96年
    12月24日始被設定為警示帳戶。有中華郵政股份有限公司高
    雄郵局97年12月31日高營字第09702003020 號函附卷可佐。
    被告乙○○及證人曾菊梅所供證，該帳戶係供黃偉明匯款予
    證人曾菊梅使用等語，非無可採。此亦與一般提供帳戶予詐
    騙集團使用者，均係申設帳戶後未幾即予價賣者，並非相同
    。
  (五)被告乙○○辯稱：伊於97年1 月間，至土地銀行領錢時被告
    知已被列為警示帳戶不得提領，轉而得知系爭郵局帳戶亦遭
    凍結，始知上開郵局帳戶之存摺及提款卡已遺失各情，核與
    證人曾菊梅於原審證述之情節相符。其雖以平日均將上開存
    摺及提款卡放置於機車之置物箱內置辯，而上開物品係攸關
    個人財產權利之重要物品，所辯或有可疑，惟尚難排除此係
    被告乙○○個人習慣所致。又系爭帳戶之存款密碼，業經被
    告乙○○供稱係為便利其母親曾菊梅記憶，而將之記載於小
    條子上夾放於存摺內等語，所供核與證人曾菊梅於審結證之
    情節一致，且與常情無違，被告此部分辯解，尚堪採信。
  (六)綜上所述，被告前開所辯尚與常情無違，非無可採，公訴人
    所持前開證據，尚未達於一般人均不致有所懷疑，而得確信
    被告乙○○確犯有幫助詐欺罪之程度，依罪疑有利於被告之
    原則，自應為被告有利之認定，此外，復查無其他積極證據
    足資證明被告乙○○有何公訴人所指幫助詐欺之犯行，自應
    為其無罪判決之諭知。
四、原審認被告乙○○罪證明確，而為科刑之判決，尚有未洽。
    被告乙○○指摘原判決此部分不當，提起上訴，非無理由，
    應由本院將原判決此部分撤銷改判，並為其無罪判決之諭知
    。
五、共同被告謝瑞義業經原審判決有罪確定，併此敘明。
六、據上論結，應依刑事訴訟法第369 條第1 項前段、第364 條
    、第301 第1 項，判決如主文。
本案經檢察官林敏惠到庭執行職務。
中    華    民    國    98    年    6     月    23    日
                  刑事第七庭    審判長法  官  莊飛宗
                                      法  官  邱明弘
                                      法  官  陳明富
以上正本證明與原本無異。
本判決不得上訴。
中    華    民    國    98    年    6     月    23    日
                                      書記官  劉鴻瑛


司法院資訊處製作；財團法人民間司法改革基金會備份。
